【裁判字號】    88,易,4328
【裁判日期】    890822
【裁判案由】    詐欺
【裁判全文】
臺灣板橋地方法院刑事判決                        八十八年度易字第四三二八號
    公  訴  人  臺灣板橋地方法院檢察署檢察官
    被      告  甲○○
右列被告因詐欺案件，經檢察官提起公訴（八十八年度偵字第九六七Ｏ號），本院判
決如左：
    主  文
甲○○無罪。
    理  由
一、公訴意旨略以：被告甲○○原在台北縣板橋市執行代書業務，明知自己無償債能
    力，竟於民國八十年八月間，利用客戶丙○○急需借款而委託代為尋找金主之際
    ，以丙○○所有坐落臺北縣三峽鎮○○段溪南小段三十二之十地號土地為擔保，
    向金主乙○○借款新台幣（下同）二百萬元，並以上開土地設定二百四十萬元之
    抵押權，詎被告甲○○竟意圖為自己不法之所有，向丙○○佯稱需繳遺產稅等稅
    款而需借款一百萬元，使丙○○陷於錯誤而交付一百萬元之財物，甲○○取得上
    開財物後，即未清償欠款，又避不見面，嗣丙○○多次催討始知受騙，因認因認
    被告甲○○涉犯刑法第三百三十九條第一項詐欺取財罪嫌。
二、按犯罪事實應依證據認定之，無證據不得推定其犯罪事實，刑事訴訟法第一百五
    十四條定有明文。次按刑法第三百三十九條詐欺罪之成立，以意圖為自己或第三
    人不法之所有，以詐術使人陷於錯誤，而將本人或第三人之物交付為要件，最高
    法院著有四十六年臺上字第二六○號判例可資參照。而民事法律行為成立債之關
    係者，在債權人與債務人之間，根據一般交易常態，恆不待對造當事人另為表示
    ，當然期待他方依誠信原則履行，此觀諸民法第二百十九條規定意旨自明，不生
    因他方表示必將履約而陷於錯誤之問題。故以債務不履行之客觀結果，推斷違約
    當事人是否同時涉嫌詐欺犯罪之情形，除非被告已自白具有犯意，或依其他積極
    證據足認被告確係假藉民事違約手段從事刑事詐欺行為外，尚不得以債務人曾經
    申明依約履行，遽指其施行欺罔而謀取不法利益。
三、本件公訴人認被告甲○○涉有右揭犯行，無非係以告訴人丙○○之指訴、證人即
    金主乙○○之證述，及借據、本票、他項權利證明書、律師事務所函影本在卷可
    證，為其主要論據。然訊據被告甲○○固坦承有於右揭時地借款之事實，惟堅決
    否認有何詐欺犯行，辯稱：伊父親於七十九年間去世，其叔叔欲將不動產過戶給
    其母，為繳交契稅、增值稅，以及父親喪葬費用等，需用現金，事先徵得丙○○
    之同意，向金主乙○○借款二百萬元，其中一百萬元再借予伊，伊與乙○○間有
    就此筆一百萬元借款作結算，伊並無詐欺丙○○之犯行等語。經查：
（一）告訴人丙○○於八十年八月間以其所有坐落台北縣三峽鎮○○段溪南小段三十
      二之十之地號土地為擔保，透過被告甲○○向證人乙○○借款二百萬元，並以
      上開土地設定二百四十萬元之抵押權等情，業經證人乙○○於偵查及本院審理
      中具結證述明確，並有他項權利證明書、抵押權設定契約書、借據各一紙、五
      萬元本票四紙、二百萬元本票一紙在卷可參（附於台灣板橋地方法院檢察署八
      十八年度偵字第九六七Ｏ號案卷第五十五頁至第五十九頁），應屬事實無疑。
（二）次查，證人乙○○於偵查中具結證稱：「在信用合作社，我以現金給他們二人
      （甲○○與丙○○），他們二人都在場，但如何分，我並不清楚」等語（參見
      同上偵查卷第五十二頁背面），其於本院訊問時亦作相同證述（參見本院八十
      八年十一月三十日訊問筆錄），參以告訴人丙○○於偵查中指稱：伊原先僅要
      借一百萬元，因被告甲○○稱欲繳交祖先繼承費用，被告又多借一百萬元（參
      見台灣板橋地方法院檢察署八十六年度偵字第一七三Ｏ七號案卷第廿三頁）之
      情觀之，既丙○○在取款時已知借得款項係二百萬元，應認被告甲○○確實有
      在向證人乙○○借款之前，即向告訴人丙○○表示欲多借一百萬元。
（三）再查，被告甲○○之父林再清於七十九年四月十九日過世，有被告提出之台灣
      省台北縣戶籍登記簿一件在本院審理卷可稽，又被告復提出納稅義務人為林江
      金珠即被告之母之台北縣稅捐稽徵處七十九年度契稅繳款書一紙、土地增值稅
      繳款書三紙、受贈人為林江金珠之贈與稅繳款書一紙、台灣省台北縣板橋地政
      事務所規費徵收聯單一紙在卷足憑（附於上開偵查卷第三十八頁至第四十四頁
      ），且該等稅款合計近七十萬元，是被告辯稱為繳交相關稅捐以及父親喪葬費
      用需借款一百萬元一節，應非無稽，堪以採信，自難認被告向丙○○借款時，
      有施用何種詐術。
（四）被告又辯稱：伊有先清償一百萬元予乙○○，伊已無欠丙○○等語，證人乙○○則證稱：甲○○有還款八百萬元，但係另筆借款，並非本件一百萬元等語（
      參見本院八十九年五月三十日訊問筆錄），是被告甲○○是否有清償一百萬元
      予乙○○，固有疑問。而告訴人丙○○於八十六年四月間清償二百四十萬元與
      證人乙○○，並將上開土地之二百四十萬元抵押權塗銷之情，業經證人乙○○
      證稱無誤，並有元貞聯合法律事務所函件、證明書一紙在卷可稽（附於同上偵
      查卷第六十頁、第六十一頁）。惟證人乙○○於本院訊問時具結證稱：「土地
      抵押權有塗銷，我有去事務所拿二張票，一張算本金，一張是還六年來的利息
      ，這是丙○○還我的錢，我與黃的債務都清了，現在欠我的是甲○○」等語（
      參見本院八十八年十一月三十日），是證人乙○○主觀認知其將二百萬現金其
      中一百萬元借予丙○○，另一百萬借予甲○○，丙○○僅償還其中一百萬元部
      分；與告訴人丙○○認知其已將該筆二百萬元借款一次還清，二者相去甚遠，
      而被告辯稱伊係欠乙○○一百萬，伊已無欠丙○○錢等語，尚非全然無據。
（五）綜上所述，被告甲○○於借款之初並無對告訴人丙○○施用何種詐術已如前述
      ，尚難認被告甲○○就取得上開一百萬元有何不法所有之意圖，本件實係被告
      甲○○與告訴人丙○○、證人乙○○三人間之民事糾葛，應循民事途徑解決，
      自難詎對被告甲○○以詐欺罪相繩。此外，本院復查無其他積極證據足認被告
      甲○○有何詐欺犯行，依法應諭知被告甲○○無罪之判決。
據上論斷，應依刑事訴訟法第三百零一條第一項前段，判決如主文。
本案經檢察官靳開聖到庭執行職務。
中      華      民      國      八十九      年      八    月    廿二    日
                                  臺灣板橋地方法院刑事第三庭
                                          法  官  連育群
右正本證明與原本無異。
如不服本判決，應於判決送達後十日內，向本院提出上訴狀。
                                          書記官  蘇恩慶
中      華      民      國      八十九      年      八    月    廿九    日


司法院資訊處製作；財團法人民間司法改革基金會備份。
